【裁判字號】    99,交聲,2272
【裁判日期】    991006
【裁判案由】    交管條例聲異
【裁判全文】
臺灣板橋地方法院交通事件裁定        99年度交聲字第2269號
原處分機關  臺北市交通事件裁決所
異  議  人
即受處分人  甲○○
上列受處分人因違反道路交通管理處罰條例案件，對臺北市交通
事件裁決所所為如附表編號1 至編號4 之處分聲明異議，本院裁
定如下：
    主  文
原處分撤銷。
甲○○不罰。
    理  由
一、原處分意旨略以：DU-9167 號車於民國96年4 月23日、96年
    4 月2 日、96年3 月17日、96年3 月14日被舉發4 件交通違
    規案件。臺北市交通事件裁決所依臺灣苗栗地方法院民事執
    行處96年8 月6 日苗院燉96執天字第10264 號函暨道路交通
    管理處罰條例第85條第1 項及違反道路交通管理事件統一裁
    罰基準及處理細則第25、36條規定辦理歸責甲○○（即異議
    人），並以其為受處分對象。
二、聲明異議意旨略以：該DU-9167 號小客貨車，於96年3 月14
    日至同年4 月23日之4 張交通違規紅單，並非異議人駕駛；
    該車於95年5 月23日起至96年8 月6 日止由朋友王正昌所使
    用駕駛，請求撤銷原處分等語。
三、按「汽車行駛於高速公路、快速公路或設站管制之道路，不
    遵使用限制、禁止、行車管制及管理事項之管制規則而有下
    列行為者，處汽車駕駛人新臺幣三千元以上六千元以下罰鍰
    ：一、行車速度超過規定之最高速限或低於規定之最低速限
    。」及「汽車駕駛人，行車速度，超過規定之最高時速，或
    低於規定之最低時速，處新臺幣一千二百元以上二千四百元
    以下罰鍰」，道路交通管理處罰條例第33條第1 項第1 款及
    第40條分別定有明文。而汽車駕駛人有違反道路交通管理處
    罰條例第33條、第40條規定者，除應依該條所規定之罰鍰處
    罰外，予記違規點數一點，道路交通管理處罰條例第63條第
    1 項第1 款亦定有明文。次按「汽車駕駛人之行為有下列情
    形之一，當場不能或不宜攔截製單舉發者，得逕行舉發：‧
    ‧‧七、經以科學儀器取得證據資料證明其行為違規」、「
    第一項逕行舉發，應記明車輛牌照號碼、車型等可資辨明之
    資料，以『汽車所有人』為被通知人製單舉發」，道路交通
    管理處罰條例第7 之2 條第1 項第7 款、第4 項亦規定甚明
    。再按道路交通管理處罰條例之處罰，受舉發違反道路交通
    管理事件之受處罰人，認為受舉發之違規行為應歸責他人者
    ，應於舉發違反道路交通管理事件通知單應到案日期前，檢
    附相關證據及應歸責人相關證明文件，向處罰機關告知應歸
    責人，處罰機關應即另行通知應歸責人到案依法處理。逾期
    未依規定辦理者，仍依本條例各該違反條款規定處罰。道路
    交通管理處罰條例85條第1 項固有明文。惟細繹上開規定之
    文義，異議人「逾期未依規定辦理」之效果，係處罰機關「
    仍依本條例各該違反條款規定處罰」，並未指發生失權之效
    果。另觀諸上開規定修正之立法理由，亦未表示逾期未告知
    即生失權效果。況若舉發通知單送達異議人時，已逾通知單
    所定之到案期日，則因未符合道路交通管理處罰條例第85條
    第1 項規定，即未生失權之效果。如此一來，將使有無失權
    之效果取決於舉發通知單送達之遲速，如送達在到案期日前
    者，即生失權效果；送達在到案期日後者，即不生失權效果
    ，顯失公平（尤其若舉發通知單送達受處分人時，恰係通知
    單所定到案期日之同日或前一日，將使受處分人因無法及時
    告知應歸責他人之狀況，而承受失權之不公平結果）。如認
    異議人有在期限前提出證明之義務，違反則「產生失權之效
    果」，不得再申請轉罰，無異剝奪異議人得舉證免罰之權利
    ，應有法律明文始能為之（臺灣高等法院暨所屬法院97年法
    律座談會刑事類提案第41號研討結果參照）。申言之，本條
    項規定應僅屬處罰機關得為實體上處罰之依據，並課予受處
    罰人適當舉證之義務，縱有違反亦不生失權之效果；處罰機
    關於裁決前，乃至法院聲明異議程序中，仍應依違規事實是
    否存在、有無可歸責原因及責任條件等情，為實體上之判斷
    。復考以道路交通管理處罰條例之立法目的乃為加強道路交
    通管理，維護交通秩序，確保交通安全，其本質在維持行政
    上之秩序，達成國家維持交通秩序之行政目的，因而，對於
    違反本條例所規定行政上義務之行為人科以制裁，其性質上
    屬於行政秩序罰，準此，其處罰對象必限於違反行政上義務
    之人，倘非違反行政上義務之行為人，則無受行政秩序罰之
    理由，乃屬當然。又按「送達，於應受送達人之住居所、事
    務所或營業所為之。但在行政機關辦公處所或他處會晤應受
    送達人時，得於會晤處所為之。」、「於應送達處所不獲會
    晤應受送達人時，得將文書付與有辨別事理能力之同居人、
    受僱人或應送達處所之接收郵件人員。」、「送達，不能依
    前二條規定為之者，得將文書寄存送達地之地方自治或警察
    機關，並作送達通知書兩份，一份黏貼於應受送達人住居所
    、事務所、營業所或其就業處所門首，另一份交由鄰居轉交
    或置於該送達處所信箱或其他適當位置，以為送達。」、「
    前項情形，由郵政機關為送達者，得將文書寄存於送達地之
    郵政機關。」、「對於當事人之送達，有下列各款情形之一
    者，行政機關得依申請，准為公示送達︰一、應為送達之處
    所不明者。」、「當事人變更其送達之處所而不向行政機關
    陳明，致有第一項之情形者，行政機關得依職權命為公示送
    達。」，行政程序法第72條第1 項、第73條第1 項、第74條
    第1 項、第2 項、第78條第1 項第1 款、第3 項分別規定明
    確。而依違反道路交通管理事件統一裁罰基準及處理細則第
    5 條規定，處理違反道路交通管理事件，有關文書送達之程
    序，依行政程序法之規定。
四、經查：
  (一)車籍登記為「值鐽行」所有之車牌號碼DU-9167 號自用小客
    貨車，於附表所示之時間、地點，經過雷達（射）、科學儀
    器分別測得如附表所示之違規事實，而由內政部警政署國道
    公路警察局第三警察隊員林分隊及雲林縣警察局交通隊製發
    如附表一所示之舉發通知單，針對車籍登記之車主「值鐽行
    」逕行舉發之事實，有上開舉發通知單影本4 紙在卷可稽，
    固堪認定。
  (二)惟按獨資商號並無獨立之人格，以該商號為營業，所生權利
    義務仍歸諸出資之個人，是商號與個人名稱雖異，實非不同
    權利義務主體（行政法院74年度判字第1392號判決意旨可資
    參照）。查：「值鐽行」係甲○○之獨資商號，有臺北市政
    府營利事業登認證影本1 紙在卷可稽。又本件舉發違反道路
    交通管理事件通知單係以車輛所有人「值鐽行」為處罰對象
    ，依上開判決意旨所示，其所生公法上之負擔自應歸屬於負
    責人甲○○。而值鐽行以本件違規車號DU-9167 號自用小客
    貨車向匯豐汽車股份有限公司辦理貸款，後因未依約付款，
    經該公司向臺灣苗栗地方法院民事執行處聲請交還車輛執行
    事件，業於96年8 月6 日派員點交接管（有臺灣苗栗地方法
    院民事執行處96年8 月6 日苗院96執天字第10264 號函影本
    附卷）。故匯豐汽車股份有限公司以前開違規事件係發生於
    96年8 月6 日點交接管之前，仍應歸責於原登記車主值鐽行
    即甲○○（獨資商號負責人），復因「值鐽行」業已於95年
    9 月2 日撤銷登記在案，此有商業登記公示資料查詢（明細
    ）網路列印1 紙在卷可稽。處分機關乃據此對甲○○為本件
    之裁罰，於法尚屬無誤違，異議人復據此以個人之名義於法
    定期間內提起本件聲明異議，於法亦屬有據，合先敘明。
  (三)又本件違規車號DU-9167 號自用小客貨車，於監理單位登記
    車主姓名為「值鐽行」、地址為「臺北市○○○路414 號」
    。而本件聲明異議之交通違規時間、舉發單位、舉發時間、
    送達情形等如附表一所示。按道路交通管理事件統一裁罰基
    準及處理細則第11條第1 項第4 款固規定，對於逕行舉發者
    ，應由舉發機關『送達』被通知人，然觀諸道路交通管理處
    罰條例第90條本文對於違反該條例之行為，自行為成立之日
    起；行為有連續或繼續之狀態者，自行為終了之日起，逾3
    個月不得舉發之規定，其立法目的，係在避免法律關係遲不
    確定致生法秩序不安定之結果，並同時保障人民權益。可見
    該條項所指「逾3 個月不得舉發」之規定，不過係為促使各
    處罰機關儘速處理，以免造成案件久懸不決，而無法達成交
    通管理之目的，與送達程序是否完成係屬二事，尚難一概而
    論。且上開條文係規定「逾3 個月不得舉發」，並非規定「
    應於3 個月完成舉發」，自無以「自行為成立日起至『收到
    』舉發通知單止」解釋之理。況舉發行為性質上為行政機關
    裁罰權之行使，舉發通知單即屬書面作成之行政處分，而行
    政處分之作成（成立）與生效之概念並不相同，在具備成立
    要件之後，其本身雖能有效成立，惟尚須具備生效要件，始
    能對外發生效力，而「送達」之要件，衡以最高行政法院68
    年度判字第838 號裁判意旨所指「對於公法上有特定相對人
    之意思表示或意思通知，除法律有特別規定者外，在非對話
    為之者，應以達到相對人時生效，所謂達到，乃在使相對人
    居於可得瞭解之狀態為已足，此在法理上應為當然之解釋」
    等語，應係舉發行為之生效要件之一，衡諸法理，自不影響
    舉發行為已然成立之事實。換言之，舉發機關於發現交通違
    規事實後，填製舉發違反道路交通管理事件通知單，除當場
    舉發之案件已當場通知受處分人外，逕行舉發部分，一經舉
    發機關將舉發通知單投郵即已完成舉發，不因舉發通知單是
    否合法送達予受處分人而受影響。若認送達後始生舉發效力
    ，則違反道路交通案件處罰條例之人，可藉搬遷住所、拒絕
    收受、行方不明等方式，拖過3 個月之期限，顯非合理。且
    依行政程序法第81條有關公示送達之規定，公示送達自公告
    之日或刊登政府公報或新聞紙起，亦須經20 日 或60日始發
    生效力，則在送達程序中，亦可能經過3 個月之期間，而使
    已完成之舉發無效，則舉發處罰將形同具文。綜上，可知道
    路交通管理處罰條例第90條本文所指「逾3 個月不得舉發」
    之規定，乃對於舉發行為之成立要件所設之限制，至於送達
    是否合法之判斷，因屬舉發行為生效要件之一，自不在該條
    之限制內，縱送達有不合法致其後補充送達生效日，已逾違
    規行為成立三個月後，所涉者不過救濟期間起算時點之問題
    ，尚與舉發行為本身是否已經成立無涉（臺灣高等法院95年
    度交抗字第398 號裁定、96年度交抗字第495 號裁定、97年
    度交抗字第2174號裁定、臺灣高等法院台中分院98年度交抗
    字第818 號裁定參照）。是本件異議人違規日期如附表一所
    示，而舉發機關則於附表一所示時間掣單逕行舉發，皆尚未
    逾3 個月之法定期間，雖該舉發通知單未於3 個月內合法送
    達，亦無礙於本件舉發行為本身已經成立之事實。然如前述
    「值鐽行」為獨資商號，其所生公法上之負擔應歸負責人甲
    ○○，而「值鐽行」業於95年9 月20日因撤銷登記而消滅，
    亦陳述前述，惟上開舉發單仍向該車於監理單位登記之「值
    鐽行」位於「臺北市○○○路414 號」之營業所地址送達，
    嗣因「查無此人」、「查無此址」而退回時，原舉發機關竟
    未調查該商號當時狀況及負責人地址再為送達之程序，逕為
    公示送達，或因超過郵局保存時限無法查知當時送達情形，
    其舉發通知單之送達程序顯有疵議，難謂已生合法送達之效
    力。
  (四)至原處分機關為本件裁決處分，緣於案外人「匯豐汽車股份
    有限公司」於96年10月3 日以匯字第KFMＺ000000000010號函
    ，告知應負責人為「值鐽行」，並經裁決機關於99年7 月12
    日，依據道路交通管理處罰條例第33條第1 項第1 款、第40
    條及違反道路交通管理事件統一裁罰基準及處理細則規定，
    依「期限內繳納或到案聽候裁決」之標準裁罰如附表二所示
    ，有上開函文、裁決書附卷可稽。是本件違規行為之舉發通
    知單雖無證據證明業已合法送達於異議人（俾使異議人有於
    期限內繳納或到案以獲最低額裁罰利益），然原處分機關所
    為處分既以期限內繳納或到案聽候裁決之裁罰標準裁處最低
    額罰鍰，已保障異議人前開自動繳納或期限內到案獲最低額
    裁罰之利益，且本於案外人匯豐汽車股份有限公司之告知應
    歸責人後，始以「甲○○」之名義為本件裁決處分，是原處
    分至此於法固屬無違。然異議人於本件裁決處分指定之罰鍰
    繳納期限暨聲請異議期間內提出本件聲明異議，並陳明該違
    規行為之實際歸責人，本院並據此傳訊證人王正昌到庭，據
    證人即實際使用上開自用小客貨車之王正昌（民國○○年○ 月
    ○ 日生，身分證統一編號：Ｚ000000000號，住臺中市西屯區
    ○○○○街136 號5 樓之3 ）於本院訊問時結證稱：該小貨車
    DU-9167 號係於95年5 月份給伊使用，有說要讓渡，但是異
    議人（甲○○）沒有來辦理，又因為異議人沒有繳貸款，96
    年8 月份車被融資公司匯豐汽車拖走，上開期間車子是伊使
    用，所提示的4 件舉發單時間，車子是伊使用，所以違規應
    向伊舉發亦應處罰伊等語（見本院99年9 月27日訊問筆錄第
    2 、3 頁）。復徵諸異議人所提臺灣高等法院97年度上訴字
    第2253號判決、上開匯豐汽車股份有限公司於96年10月3日
    函文及證人王正昌到庭具結之證言，均顯示異議人所有之上
    開自用小客貨車於95年5 月23日起至96年8 月6 日止，係證
    人王正昌實際占有並使用之情形，而依一般經驗言之，對於
    負負擔之情事，倘非係因自己行為所致，顯少有人會承認，
    足見證人上開證述內容應非子虛，堪予採信。是以異議人於
    本件交通違規發生時，既非實際占有使用該小客貨車，實際
    上自無可能為本件交通違規之行為，亦無從令其擔負行政秩
    序罰之責，乃屬當然。異議人雖因舉發機關未能依法向其為
    舉發通知單合法之送達，至無從依道路交通管理處罰條例第
    85條第1 項規定，於上開舉發通知單所載之應到案日期前，
    檢附相關證據及應歸責人相關證明文件，向處罰機關告知應
    歸責人，然揆諸前揭說明，異議人違反道路交通管理處罰條
    例第85條第1 項規定，尚不生失權之效果，且異議人於接獲
    本件裁決書後於法定期間內聲明異議，併舉相關證據陳明應
    歸責人，本院自仍得就本件原處分之實際違規行為人究係何
    人為之審究。
五、綜上所述，異議人雖於本件交通違規發生時為該車輛之名義
    所有人，惟實際占有及使用人為王正昌之事實，業經證人王
    正昌到院證述如上，自無由令異議人承擔此行政秩序罰之責
    。從而，原處分機關未查明實際違規之人，逕為裁罰異議人
    ，其處分尚有未洽，自應由本院撤銷原處分，另諭知異議人
    不罰，以資審慎。至證人王正昌涉有本件交通違規之情事，
    宜由原處分機關依權責處理，附此敘明。
據上論斷，應依道路交通管理處罰條例第87條第2 項，道路交通
案件處理辦法第20條前段，裁定如主文。
中    華    民    國    99    年    10    月    6     日
                    交通法庭  法  官  李釱任
上列正本證明與原本無異。
如不服本裁定，應於裁定送達後五日內敘明抗告理由，向本院提
出抗告狀。
                              書記官  張惠芳
中    華    民    國    99    年    10    月    6     日
附表一（舉發違反道路交通管理事件通知單，車主姓名「值鐽行
」，車主地址：臺北市大同局南京西路414號）：
┌────┬───────┬───────┬───────┬───────┐
│編號    │      1       │      2       │      3       │      4       │
├────┼───────┼───────┼───────┼───────┤
│舉發單編│公警局交字第  │公警局交字第  │公警局交字第  │雲警交字第    │
│號      │ZCB106057號   │ZCB099178 號  │ZCB094227 號  │KK0000000 號  │
├────┼───────┼───────┼───────┼───────┤
│舉發單位│國道公路警察局│國道公路警察局│國道公路警察局│雲林縣警察局交│
│        │第三警察隊員林│第三警察隊員林│第三警察隊員林│通隊          │
│        │分隊          │分隊          │分隊          │              │
├────┼───────┼───────┼───────┼───────┤
│舉發日期│96年5 月18日  │96年4 月30日  │96年4 月20日  │96年4 月10日  │
├────┼───────┼───────┼───────┼───────┤
│違規時間│96年4 月23日14│96年4 月2 日14│96年3 月17日5 │96年3 月14日5 │
│        │時37分        │時56分        │時50分        │時49分        │
├────┼───────┼───────┼───────┼───────┤
│違規地點│國道一號北上  │國道一號北上  │國道一號南下  │台1 丁公路2.2 │
│        │216 公里      │216 公里      │223.5 公里    │公里路口      │
├────┼───────┼───────┼───────┼───────┤
│違規事由│速限100 公里，│速限100 公里，│速限100 公里，│科學儀器測得時│
│        │經雷達（射）測│經雷達（射）測│經雷達（射）測│速73公里限速60│
│        │定行速為112 公│定行速為114 公│定行速為114 公│公里，超速13公│
│        │里，超速12公里│里，超速14公里│里，超速14公里│里            │
├────┼───────┼───────┼───────┼───────┤
│違反道路│第33條第1 項第│第33條第1 項第│第33條第1 項第│第40條        │
│交通管理│1 款          │1 款          │1 款          │              │
│處罰條例│              │              │              │              │
│法條    │              │              │              │              │
├────┼───────┼───────┼───────┼───────┤
│應到案處│臺北市交通事件│臺北市交通事件│臺北市交通事件│臺北市交通事件│
│所      │裁決所        │裁決所        │裁決所        │裁決所        │
├────┼───────┼───────┼───────┼───────┤
│備註    │96年5 月18日寄│96年5 月14日寄│96年4 月26日寄│96年4 月12日寄│
│        │送，查無此人退│送，查無此人退│送，查無此址退│送，無退件情形│
│        │回；並於96年7 │回；並於96年8 │回；並於96年6 │；經向郵局查詢│
│        │月9 日為公示送│月16日為公示送│月23日為公示送│送達情形，已逾│
│        │達            │達            │達            │保存日期，致無│
│        │              │              │              │法查詢。      │
└────┴───────┴───────┴───────┴───────┘
附表二（臺北市交通事件裁決所之違反道路交通管理事件裁決書
）：
┌────┬───────┬───────┬───────┬───────┐
│編號    │      1       │      2       │      3       │      4       │
├────┼───────┼───────┼───────┼───────┤
│裁決書編│北市裁罰字第裁│北市裁罰字第裁│北市裁罰字第裁│北市裁罰字第裁│
│號      │22-ZCB106057號│22-ZCB099178號│22-ZCB094227號│22-KK0000000號│
├────┼───────┼───────┼───────┼───────┤
│裁決日期│99年7 月12日  │同左          │同左          │同左          │
├────┼───────┼───────┼───────┼───────┤
│送達日期│99年7 月12日  │同左          │同左          │同左          │
├────┼───────┼───────┼───────┼───────┤
│違規時間│96年4 月23日14│96年4 月2 日14│96年3 月17日5 │96年3 月14日5 │
│        │時37分        │時56分        │時50分        │時49分        │
├────┼───────┼───────┼───────┼───────┤
│違規地點│國道一號北上  │國道一號北上  │國道一號南下  │台1 丁公路2.2 │
│        │216 公里      │216 公里      │223.5 公里    │公里路口      │
├────┼───────┼───────┼───────┼───────┤
│違規事由│汽車行駛高速公│汽車行駛高速公│汽車行駛高速公│汽車駕駛人行車│
│        │路速度超過規定│路速度超過規定│路速度超過規定│速度，超過規定│
│        │最高速限（未滿│最高速限（未滿│最高速限（未滿│之最高速限未滿│
│        │20公里）      │20公里）      │20公里）      │20公里        │
├────┼───────┼───────┼───────┼───────┤
│違反道路│第33條第1 項第│第33條第1 項第│第33條第1 項第│第40條        │
│交通管理│1 款          │1 款          │1 款          │第85條第1 項（│
│處罰條例│第85條第1 項（│第85條第1 項（│第85條第1 項（│誤引為第2 項，│
│法條    │誤引為第2 項，│誤引為第2 項，│誤引為第2 項，│茲更正）      │
│        │茲更正）      │茲更正）      │茲更正）      │              │
├────┼───────┼───────┼───────┼───────┤
│處罰主文│罰鍰新台幣仟│罰鍰新台幣仟│罰鍰新台幣仟│罰鍰新台幣壹仟│
│        │元，並依同條例│元，並依同條例│元，並依同條例│陸佰元，並同條│
│        │第63條第1 項第│第63條第1 項第│第63條第1 項第│例第63條第1 項│
│        │1 款（漏引第1 │1 款（漏引第1 │1 款（漏引第1 │第1 款（漏引第│
│        │款，茲補正）記│款，茲補正）記│款，茲補正）記│1 款，茲補）記│
│        │違規點數1 點  │違規點數1 點  │違規點數1 點  │違規點數1 點  │
└────┴───────┴───────┴───────┴───────┘

司法院資訊處製作；財團法人民間司法改革基金會備份。
